【裁判字號】    96,上訴,2309
【裁判日期】    970122
【裁判案由】    偽造文書等
【裁判全文】
臺灣高等法院高雄分院刑事判決        96年度上訴字第2309號
上  訴  人  臺灣高雄地方法院檢察署檢察官
上  訴  人
即  被  告  乙○○
                      5號
                    現羈押於臺灣高雄看守所
上列上訴人因被告偽造文書等案件，不服臺灣高雄地方法院96年
度訴字第104 號中華民國96年10月18日第一審判決（起訴案號：
臺灣高雄地方法院檢察署95年度他字第2980號），提起上訴，本
院判決如下：
     主  文
原判決撤銷。
乙○○連續行使偽造私文書，足以生損害於他人，處有期徒刑拾
月。未扣案之出貨單上偽造「進懋劉」署名貳枚及不規則貨物託
運承諾書上偽造「劉先生」署名壹枚，均沒收之。
     事  實
一、乙○○於民國93年間因與甲○○所經營之君鸛有限公司（下
    稱君鸛公司）有業務上之往來關係，而知悉君鸛公司之前身
    進懋五金有限公司（下稱進懋公司）原係良苙機械有限公司
    （下稱良苙公司）之經銷商且對外仍慣稱為進懋公司，並知
    悉該二公司間之購貨流程，竟基於偽造文書及意圖為自己不
    法所有之詐欺取財概括犯意，先後於：
  (一)95年1 月9 日，由乙○○偽冒進懋公司負責人甲○○之身分
    撥打電話，佯以進懋公司名義向良苙公司訂購KTK 自動進刀
    鑽床LG-120連立式、KTK 電子攻牙機LGT-340A連立式、5/8
    連立桌、附冷卻系統組各1 台（上開4 項產品均約定於同月
    19日交貨），及H-60-150油壓多段進刀鑽孔動力頭、單台式
    連立桌、附冷卻系統組各2 台（上開3 項產品均約定於同月
    13日交貨），復於翌（10）日將上開約定於同月19日交貨之
    自動進刀鑽床LG-120連立式、電子攻牙機LGT-340A連立式、
    5/8 連立桌、附冷卻系統組各1 台改為各2 台，致使良苙公
    司業務人員廖家卉、王雪芳陷於錯誤，依示書立及修改訂購
    單。
  (二)95年1 月12日，乙○○復以同樣手法佯稱其係進懋公司之甲
    ○○向良苙公司訂購夾具1/2 JT6 Keyless 夾具4 只、另附
    夾具把手4 組（約定其中之夾具2 只及夾具把手2 組於同月
    13日交貨，其餘則於同月19日交貨）及絲攻夾具2 只（約定
    於同月19日交貨），致使良苙公司業務人員王雪芳陷於錯誤
    ，依示於同月13日將上開定於13日出貨、價值為新台幣（下
    同）20萬9600元之貨物由貨車司機鍾玉鍏載運至大榮貨運股
    份有限公司（以下稱大榮貨運公司）岡山站之專區內交付，
    乙○○即在鍾玉鍏出示之出貨單上偽簽「進懋劉」，以表示
    係由進懋公司之甲○○簽收提領之意，而領取上開貨物。
  (三)95年1 月19日，乙○○再以同樣手法佯稱其係進懋公司之甲
    ○○，向良苙公司訂購KTK 自動進刀鑽床LG-120 3台、KTK
    電子攻牙機LGT-340A 4台、夾具3 只及絲攻夾具4 只（約定
    於19日當日交貨），復致使良苙公司業務人員廖家卉、王雪
    芳陷於錯誤，依示將當日應出貨、總價合計為20萬9146 元
    之貨物，由鍾玉鍏運往大榮貨運公司岡山站專區內交付，乙
    ○○則又在該批貨物之出貨單上再次偽簽「進懋劉」，以表
    示係由進懋公司之甲○○簽收提領之意，領取上開貨物。
二、乙○○復基於前開偽造文書之犯意，於95年1 月20日前至大
    榮汽車貨運公司岡山站，以「劉先生」名義填寫不規則貨物
    託運承諾書1 份，委託大榮貨運公司將其所訂購上開貨物中
    之KTK 電子攻牙機LGT-340A（即鑽床機）2 台載運至台南縣
    仁德鄉○○路○段645 號之順益機械商行，以表示係甲○○
    託運之意。嗣因廖家卉撥打電話予甲○○確認貨物是否收到
    ，另大榮貨運公司亦與甲○○電話聯絡託運費用事宜，始查
    悉上情，遂於次（21）日上午9 時10分許即乙○○前往大榮
    貨運公司取貨時，為甲○○當場扭送警方處理，並由警方當
    場扣得上開乙○○欲轉運他人之KTK 電子攻牙機LGT-340A（
    即鑽床機）2 台，其餘貨物則均已不知去向。
三、案經高雄縣政府警察局湖內分局移送臺灣高雄地方法院檢察
    署檢察官偵查起訴。
     理  由
壹、程序部分；
    本件被告乙○○所犯為死刑、無期徒刑、最輕本刑為3 年以
    上有期徒刑以外之罪，其於準備程序進行中，就被訴事實為
    有罪之陳述，經審判長告知簡式審判程序之旨，並聽取檢察
    官及被告之意見後，本院合議庭認宜進行簡式審判程序，爰
    依刑事訴訟法第273 條之1 第1 項之規定，進行簡式審判程
    序，合先敘明。
貳、實體部分：
一、前揭犯罪事實，業據被告於本院審理中坦承不諱，並經證人
    甲○○、廖家卉、王雪芳、鍾玉鍏於歷次偵審中證述綦詳（
    見警卷第5 至10頁、偵卷第18至22頁、原審卷第80至87頁、
    第213 至223 頁），另有95年1 月9 日（誤繕為94年1 月9
    日）、12日、19日訂購單、同月10日客戶訂單、同月13日及
    19日出貨單、同月20日不規則貨物託運承諾書各1 紙在卷可
    證（見本院卷第90至93頁、偵卷第35、36頁）。本院另審酌
    ：
  (一)被告乙○○曾於95年1 月間多次撥打0000000000號行動電話
    向良笠公司訂貨，而良笠公司亦依其指示將貨物載送至大榮
    貨運公司岡山站交付一節，業經被告供認不諱，此與證人王
    雪芳（即被害人良笠公司之職員）於原審審理時具結證稱該
    名自稱進懋公司甲○○之人係於95年1 月9 日、12日、19日
    訂貨3 次，3 張訂單分別於同月13日及19日分2 次出貨，第
    1 次訂貨先出貨一部份，剩餘部分再與第3 次訂貨一起出貨
    ，同月10日之電腦訂單則是該名自稱係進懋公司甲○○之人
    打電話追加，方加以修改數量等語大致相符（見原審卷第84
    、85、221頁），並有上開手寫訂購單3紙、客戶訂單及同月
    13日、19日之出貨單各1 紙在卷可稽（見原審卷第90至93頁
    、偵查卷第35-36 頁），是被告確曾於上開時間向良笠公司
    訂貨3 次，而良笠公司則分2 次依約交貨等情，堪認屬實。
  (二)證人廖家卉（即被害人良笠公司之職員）證稱當時係由一名
    自稱是進懋公司甲○○之人，以0000000000號行動電話向其
    表示要向良笠公司訂購自動進口鑽床等貨品，該人在電話中
    除從容自稱是甲○○本人外，且熟悉進懋公司先前向良笠公
    司訂購機械之機種，由於電話中聽他的聲音與甲○○本人非
    常相似，在不疑有詐之情況下，方完成雙方訂貨事宜，後來
    即將他所訂購之貨物以貨車載送到約定到岡山大榮貨運站外
    面交付，該人於訂貨後，並未給付總價418,746 元之貨款，
    而良笠公司所生產機械之訂購須經由進懋公司代理固然屬實
    ，但關於良笠公司之客戶訂貨事宜，大概均是由其接單處理
    ，其則從未接過鈺盛公司之訂貨電話或聽聞有鈺盛公司向其
    公司訂貨之事等語（見警卷第9 、10頁、偵查卷第20頁）；
    另證人王雪芳（即被害人良笠公司之職員）亦證述該名自稱
    進懋公司甲○○之人在訂貨過程中是與廖家卉聯絡，其則係
    負責出貨，在第一次出完貨後，該人還打電話前來公司向其
    表示該批貨物沒有問題，並留下0000000000號之行動電話號
    碼作為聯絡之用，後來他又有用進懋公司甲○○之名義第二
    次下單，渠等不疑有他，方又出貨，因為每次都是同一個聲
    音的人打電話來的，所以其認得該名自稱是進懋公司甲○○
    之人的聲音，而在法庭上所聽到被告的聲音，就是該人之聲
    音，別人也可以向良笠公司訂貨，不一定要用進懋公司之名
    義，縱使是用鈺盛公司之名義也可以訂貨等語（見偵查卷第
    21、22頁、原審卷第222 、223 頁），足認被告於95年1 月
    9 日、12日、19日分3 次向良笠公司訂貨，及於同月10日追
    加訂貨，皆係佯以進懋公司甲○○之名義，致良笠公司之職
    員廖家卉、王雪芳陷於錯誤，渠等方會以進懋公司為出貨對
    象，依被告之指示分別於同月13日及19日將總價418,746 元
    之貨物載送至大榮貨運公司岡山站專區內交付，且事後亦未
    見被告給付貨款分文等情屬實，是被告於上開時日多次冒用
    他人之名義施用詐術之犯行，已堪認定。
  (三)又良笠公司於上開時日之2 次出貨，分別係由貨車司機鍾玉
    鍏及林一鋒前去良笠公司載貨，再由鍾玉鍏載送該等貨物至
    大榮貨運公司岡山站交付進懋公司之人受領，此有證人王雪
    芳於原審審理時之結證屬實及庭呈之2 份出貨單在卷可憑（
    見原審卷第222 、238 、239 頁）；另證人鍾玉鍏亦證稱：
    其於95年1 月13日、19日曾去良苙公司載鑽孔機等物品至岡
    山大榮貨運，出貨單是委託其託運到岡山大榮貨運給進懋公
    司的人簽收，到達岡山大榮貨運後，有兩個人說他們是進懋
    的人，要來接貨，出貨單就是由他們其中一人簽的，那兩個
    人的其中一位是被告（當庭指認）等語（見原審卷第213 至
    216 頁），足認被告係基於偽造文書之概括犯意，先後2 次
    在良笠公司之出貨單上簽載「進懋劉」字樣，俾以領取伊冒
    用進懋公司甲○○名義向良笠公司訂購之貨物，是被告上開
    多次偽造文書之犯行，已足以認定。
  (四)另查被告冒用進懋公司甲○○名義向良笠公司訂貨，並在良
    笠公司出貨單上偽簽「進懋劉」字樣，方得以在大榮貨運公
    司岡山站受領如上開事實欄所載之各項貨物，業如前述，至
    被告填載上開託運委託書委由大榮貨運公司運送，而於該公
    司岡山站扣案之2台鑽床機（如警卷第13頁相片3幀），即是
    偵卷第35頁出貨單上所載型號為LGT-340A之2台KTK電子攻牙
    機，此則經證人王雪芳於原審審理時結證指認甚明（見原審
    卷第223 頁），是以，被告填寫上開託運委託書，委託大榮
    貨運公司載運至位於台南縣仁德鄉○○路○段645 號之順益
    機械商行之2 台鑽床機，實乃良笠公司遭詐騙而運至大榮貨
    運公司岡山站之2 台型號為LGT-340A之電子攻牙機無訛。另
    據卷存上開委託承諾書之格式觀之（見警卷第24頁），得見
    該紙承諾書原係大榮貨運公司之制式表單，並預留空白處以
    供委託人填載其運送貨物之目的地及簽名。而本件被告自承
    其填寫不規則貨物託運承諾書，係要將2 具機台託運至中古
    商順益商行維修，經查卷存之上開委託承諾書之預留空白處
    又確已填載有「順益」2 字，足見卷存之該份承諾書係由被
    告所填載無訛。是被告於該份承諾書上偽冒他人名義簽名之
    犯行，亦堪以認定。
  (五)綜上所述，本件事證明確，被告多次詐欺取財及偽造文書之
    犯行，均堪認定。
二、查被告行為後，刑法於94年2 月2 日經總統令修正公布，於
    95年7 月1 日施行。又行為後法律有變更者，適用行為時之
    法律。但行為後之法律有利於行為人者，適用最有利於行為
    人之法律。修正後之刑法第2 條第1 項定有明文。而比較新
    舊法時應就罪刑有關之共犯、未遂犯、想像競合犯、牽連犯
    、連續犯、結合犯，以及累犯加重、自首減輕暨其他法定加
    減原因（如身分加減）與加減例等一切情形，綜其全部罪刑
    之結果而為比較（最高法院95年5 月23日刑事庭第8 次會議
    決議參照）。
  (一)罰金刑部分：被告行為後，刑法第33條關於罰金數額之規定
    ，由銀元1元以上，修正為新臺幣1千元以上，以百元計算。
    其修正結果，被告所犯詐欺罪法定刑之罰金刑最高額部分數
    額雖與修正前相同，惟最低額部分則均已提高為新臺幣1 千
    元，經比較新、舊法之結果，應以被告行為時之舊法對其較
    為有利。
  (二)被告行為後，刑法第55條牽連犯之規定，業已刪除，茲比較
    刪除牽連犯後之規定，則被告所為偽造私文書、詐欺取財之
    犯行，各均獨立，應各別論罪後併合處罰，自較原刑法以牽
    連犯從一重處斷為重，比較新、舊法結果，仍應適用較有利
    於被告之行為時法律即修正前刑法第55條論以牽連犯。
  (三)被告行為後，刑法第56條之連續犯之規定，業已刪除，此刪
    除雖非犯罪構成要件之變更，但顯已影響行為人刑罰之法律
    效果，自屬法律有變更，茲比較刪除連續犯後之規定，則被
    告所為多次偽造文書、詐欺等犯行，各均獨立，應各別論罪
    後併合處罰，自較原刑法以連續犯處斷為重，比較新、舊法
    結果，仍應適用較有利於被告之行為時法律即修正前刑法第
    56條，而論以連續犯一罪。
  (四)綜上，依整體比較之結果，以適用行為時之舊法於被告較為
    有利，爰依刑法第2條第1項前段之規定，適用行為時即修正
    前之刑法規定予以論處。
三、核被告乙○○所為，係犯刑法第216條、第210條之行使偽造
    私文書罪，及刑法第339條第1項之詐欺取財罪。被告偽造署
    押係偽造私文書之階段行為，其偽造私文書之低度行為，復
    為行使之高度行為所吸收，均不另論罪。被告偽冒進懋公司
    負責人甲○○之身分先後多次為行使偽造私文書犯行及多次
    之詐欺取財之犯行，時間緊接，犯罪構成要件分屬相同，顯
    係基於概括犯意而為之，應依修正前刑法第56條連續犯規定
    ，分別論以一罪並加重其刑。再被告所犯上開行使偽造私文
    書、連續詐欺取財二罪間，有方法、目的之牽連關係，應依
    修正前刑法第55條後段之規定，從一重之行使偽造私文書罪
    論處。至於被告雖稱其本件犯罪時間，在96年4 月24日以前
    ，符合96年罪犯減刑條例云云。惟按在中華民國96罪犯減刑
    條例施行前，經通緝而未於96年12月31日以前自動歸案接受
    偵查、審判或執行者，不得依本條例減刑，中華民因96年罪
    犯減刑條例第5 條定有明文。查被告乙○○因本件偽造文書
    等案件，於原審法院審理中，因傳拘未到，經原審法院於96
    年6 月29日發佈通緝，嗣經警於96年8 月22日緝獲歸案，有
    台灣高等法院被告前案紀錄表、原審法院通緝書，臺中市警
    察局第五分局通緝案件移送書各1 份在卷可稽，被告既係經
    警緝獲歸案，顯非自動歸案接受審判，依該條例規定不得減
    刑，附此敘明。
四、原審對被告乙○○論罪科刑固非無見，惟查：(一)原判決認被
    告與某一姓名年籍不詳之成年男子，就上開在95年1 月13日
    及19日出貨單上之偽造文書及詐欺取財犯行，有犯意聯絡及
    行為分擔，應論以共同正犯。惟此業據被告堅決否認有與他
    人共犯，此外亦無積極證據足認被告就上開犯行確有與某一
    姓名年籍不詳之成年男子共犯上開犯行，原判決遽為認定尚
    有共犯即有未洽。(二)本件被告犯罪時間，固在96年4 月24日
    以前。惟按在中華民國96罪犯減刑條例施行前，經通緝而未
    於96年12月31日以前自動歸案接受偵查、審判或執行者，不
    得依本條例減刑，中華民因96年罪犯減刑條例第5 條定有明
    文。經查，被告乙○○因本件偽造文書等案件，於原審法院
    審理中，因傳拘未到，經臺灣高雄地方法院於96年6 月29日
    發佈通緝，嗣經警於96年8 月22日緝獲歸案，有台灣高等法
    院被告前案紀錄表、原審法院通緝書，臺中市警察局第五分
    局通緝案件移送書各1 份在卷可稽，被告既係經警緝獲歸案
    ，顯非自動歸案接受審判，依該條例規定不得減刑，而原審
    竟予以減刑二分之一，用法顯有未合。(三)又按刑事審判旨在
    實現刑罰權之分配的正義，故法院對有罪之被告科刑，應符
    合罪刑相當之原則，使罰當其罪，此所以刑法第57條明定科
    刑時應審酌一切情狀，尤應注意該條所列10款事項以為科刑
    輕重之標準。本件被告於原審固矢口否認犯罪，惟嗣於本院
    審理時已坦承犯行，原判決未及審酌及此，亦有未當。準此
    ，公訴人上訴指摘原判決誤用中華民因96年罪犯減刑條例予
    以減刑，用法顯有未合，即有理由；被告上訴原否認犯罪，
    並指摘原判決量刑過重，雖均無理由。然原判決已有前揭可
    議之處，自應由本院將原判決撤銷改判。爰審酌被告素行不
    良，此有臺灣高等法院被告前案紀錄表紙在卷可按（見本院
    卷第25-28 頁），仍不思端正其行，不憑藉己力循正當管道
    經營商務，竟多次冒用他人名義訂貨、取貨，以獲取不法財
    物，金額達418,746 元，危害社會經濟秩序甚深，且未賠償
    被害人分文，及其犯後於本院審理時坦承犯行，尚有悔意等
    一切情狀，量處如主文第二項所示之刑。又被告於證人鍾玉
    鍏所交付之其中2 紙出貨單上偽造「進懋劉」之署名2 枚，
    嗣後鍾玉鍏已將該2 紙出貨單交還進懋公司收執，俾以證明
    貨物送交，是該未扣案之2 紙出貨單，既已交還進懋公司，
    即非被告所有，爰不為沒收之諭知；另被告委託大榮貨運公
    司載運機台2 件之1 紙不規則貨物託運承諾書，固由被告在
    其上簽名處偽造「劉先生」署名1 枚，但該紙承諾書於被告
    簽名後業已交付予大榮貨運公司收執，並非被告所有，是亦
    不為沒收之諭知。惟被告所偽造之上開「進懋劉」署名2 枚
    及「劉先生」署名1 枚，因不能證明業已滅失，不問屬於犯
    人與否，均依刑法第219 條規定，依法沒收之。
據上論結，應依刑事訴訟法第369 條第1 項前段、第364 條、第
273 條之1 第1 項、第299 條第1 項前段，刑法第2 條第1 項前
段、第216條、第210條、第339條第1項，修正前刑法第55條後段
、第56條，刑法施行法第1之1條，判決如主文。
本案經檢察官王登榮到庭執行職務。
中    華    民    國    97    年    1    月    22    日
                  刑事第八庭    審判長法  官  李炫德
                                      法  官  簡志瑩
                                      法  官  陳志銘
以上正本證明與原本無異。
如不服本判決應於收受本判決後10日內向本院提出上訴書狀，其
未敘述上訴理由者，並得於提起上訴後10日內向本院補提理由書
狀（均須按他造當事人之人數附繕本）「切勿逕送上級法院」。
中    華    民    國    97    年    1    月    22    日
                                      書記官  盧雅婷
附錄本判決論罪科刑法條：
刑法第210條：
偽造、變造私文書，足以生損害於公眾或他人者，處5年以下有
期徒刑。
刑法第216條：
行使第210條至第215條之文書者，依偽造、變造文書或登載不實
事項或使登載不實事項之規定處斷。
刑法第339條：
意圖為自己或第三人不法之所有，以詐術使人將本人或第三人之
物交付者，處5年以下有期徒刑、拘役或科或併科1千元以下罰金
。
以前項方法得財產上不法之利益或使第三人得之者，亦同。
前二項之未遂犯罰之。


司法院資訊處製作；財團法人民間司法改革基金會備份。
